臺灣高等法院臺南分院民事判決　九十三年度上易字第一八三號
　　　上　訴　人　丙○○
　　　　　　　　　　　　　　　.
　　　訴訟代理人　吳宏輝律師
　　　被　上訴人　台灣土地銀行股份有限公司民雄分行
　　　法定代理人　丁○○
　　　訴訟代理人　乙○○○
　　　　　　　　　甲○○○
右當事人間請求返還寄託物事件，上訴人對臺灣嘉義地方法院於中華民國九十三年七
月八日所為第一審判決（九十三年度訴字第二九二號），提起上訴，本院（言詞辯論
終結期日：九十四年一月十八日）判決如左：
      主      文
上訴駁回。
第二審訴訟費用由上訴人負擔。
      事實及理由
一、【上訴人主張之事實】：上訴人起訴主張：伊於民國（下同）八十六年一月二十
    日在被上訴人銀行開立000－000－00000－0號綜合存摺存款帳戶。
    於九十三年二月十七日伊家中遭金光黨騙竊，上開存簿均遺失，伊發現後便於同
    日十七時三十分向〈嘉義縣警察局民雄分局〉報案。詎伊至被上訴人銀行補發存
    摺時，發現上開帳戶之〈活期存款〉新台幣（下同）二十萬元已遭他人提領，另
    〈定期存款〉部分亦經以之質借八十萬元。經伊查知，上開帳戶被盜領時，被上
    訴人並未查證提領人是否為本人，而提領人亦未持伊之身分證及真正之印章提領
    ，竟讓只持有存摺及印章之盜領人，「質借」到鉅額款項，且未告知伊，顯有過
    失。再者，金融機關與客戶間之乙種活期存款契約，具有消費寄託之性質，客戶
    得隨時請求返還寄託物。又受寄人非經寄託人之同意，不得使第三人使用寄託物
    ，否則對於寄託人應負損害賠償責任，【民法】第五百九十一條定有明文。被上
    訴人違反約定致伊帳戶短少一百萬元，該違約之轉帳、提款對伊皆不生效力，伊
    對被上訴人之上開存款債權依然存在，仍有權利終止與被上訴人定期存款之消費
    寄託關係。另被上訴人係銀行業者，其接受客戶存款，並以客戶存款辦理貸放事
    宜，賺取差額孳息，是銀行與客戶間成立受有報酬之金錢寄託關係，依【民法】
    第五百九十條之規定，銀行業者應負善良管理人之注意義務。本件第三人冒領伊
    帳戶內一百萬元之鉅額款項，被上訴人行員竟任令第三人在持有存摺暨印鑑章，
    而並未持身分證來確認是否為本人之情況下，貿然讓第三人盜領帳戶款項，顯然
    未盡善良管理人之注意義務。又超過〈活期存款〉部分，上訴人與被上訴人間並
    無借貸金額、期限、利息、返還期間之合意，且〈綜合存款〉之質借乃定型化契
    約，不應為有利於被上訴人之解釋；何況，上訴人之〈活期存款〉為二十餘萬元
    ，並非整數二十萬元，若有質借亦非整數，豈會如被上訴人提出之八十萬元，顯
    係被上訴人自作主張之舉，非上訴人有質借之意。為此，求為判決：(一)確認伊與
    被上訴人於九十三年二月十七日所成立之八十萬元借貸關係不存在；(二)被上訴人
    應給付上訴人八十萬元，及自起訴狀繕本送達翌日起至清償日止，按年息百分之
    五計算之利息〔上訴人在原審就(二)之聲明部分，原請求被上訴人給付一百萬元之
    本息，經原審判決敗訴後僅就其中八十萬元本息部分提起上訴，其餘二十萬元本
    息敗訴部分未聲明不服〕。
二、【被上訴人抗辯之事實】：被上訴人則以：上訴人於八十六年一月二十日在伊銀
    行開立第000－00000－0號〈綜合存款〉帳戶，並簽立《綜合存款約定
    書》，依該《約定書》第一條約定：「本存款之定期存款或定期儲蓄存款（以下
    簡稱定存或定儲），於存入當時即提供貴行為質，並得利用綜存之活期存款或活
    期儲蓄存款（以下簡稱活存或活儲）帳戶陸續支借款項。」；第二款約定：「立
    約人領取之款項超過活存或活儲餘額時，其超過之差額即為立約人之借款，該項
    借款以前條設質之全部定存或定儲為擔保，借款限度為設質金額之九成，自立約
    日起由立約人陸續支借，以簽發活存或活儲取款憑條為憑。」；第四條約定：「
    立約人憑貴行發給之『臺灣土地銀行綜合存款』存摺及存、取款憑條逕以存取款
    或借款，貴行不另製給存單及其他憑證。」；又本項質借功能上訴人得隨時以書
    面申請停止或恢復，並明列於存摺內頁之「臺灣土地銀行綜合存款存戶須知」第
    三條。依上開約定，上訴人於簽立系爭《綜合存款約定書》時，即已具備消費借
    貸之意思，並約定上訴人逕憑存摺及鈐蓋留存印鑑之取款憑條即可取款或借款，
    無庸再行核對身分證。上訴人認伊銀行未核對其身分證件即受理取款顯有過失云
    云，顯屬誤會。又系爭存摺及印鑑，係上訴人於九十三年二月十七日親自交付訴
    外人【王淑麗】由其於同日持伊銀行發給上訴人之臺灣土地銀行綜合存款存摺及
    已鈐蓋印鑑之取款憑條，至伊銀行提領現款，經承辦櫃員核對印鑑與上訴人留存
    之《存款印鑑卡》印文相符且無辦理掛失之記錄後始受理，嗣於存摺由電腦登錄
    提款記錄後，因其係以二張取款憑條，分別為二十萬元及八十萬元辦理提款，其
    領款金額累計已達一百萬元，乃依據洗錢防制法之相關規定，要求提款人出示身
    分資料，並據以填具確認累計大額交易對象登記簿後，始辦理付款。上訴人主張
    「盜領者帶二顆印章，但不確定哪顆才是真正之印章，而是由本行櫃台行員擇一
    對較為正確之印章來蓋用」云云，實與事實不符。縱上訴人係因訴外人【王淑麗
    】之詐欺背信而將系爭存摺及印鑑交付，然伊銀行為善意之第三人，上訴人對此
    表見之事實，仍應負表見代理之授權人責任。再者，乙種活期存款戶與金融機關
    之間為消費寄託關係，第三人持真正存摺並在取款條上盜蓋存款戶真正印章向金
    融機關提取存款，金融機關不知其係冒領而如數給付時，為善意的向債權人之準
    占有人清償，依【民法】第三百十條第二款規定，對存款戶有清償之效力。查上
    訴人之系爭〈綜合存款〉帳戶原有〈活期儲蓄存款〉二二０、八一三元，〈定期
    儲蓄存款〉一、二００、０００元｛一、０００、０００元－帳號：0000
    00000000；二００、０００元－帳號：000000000000｝
    ，於九十三年二月十七日先提領二十萬元後，〈活期存款〉可用餘額為二０、八
    一三元，嗣再提領八十萬元時，因提領金額已超過〈活期儲蓄存款〉，依系爭約
    定書之約定，系爭〈綜合存款〉帳戶自動質借七七九、一八七元，上訴人於九十
    三年二月十八日辦理結清銷戶，經清償質借金額本息後，領回剩餘之金錢寄託物
    四三一、三七九元，並終止消費寄託契約在案，上訴人於終止消費寄託契約並領
    回寄託物後，再提起本件訴訟，請求返還寄託物，顯屬無稽。退言之，縱系爭消
    費借貸契約不成立，惟因消費借貸款項七七九、一八七元係撥入上訴人之系爭〈
    綜合存款〉之〈活期存款〉帳戶，上訴人顯獲有不當得利，應負返還之責，伊銀
    行仍得主張抵銷等語，資為抗辯。
三、【兩造不爭執之事實】：
（一）上訴人於八十六年一月二十日在被上訴人銀行開立000－000－0000
      0－0號〈綜合存款〉帳戶。
（二）上訴人上開帳戶於九十三年二月十七日遭第三人【王淑麗】持被上訴人銀行發
      給上訴人之臺灣土地銀行綜合存款存摺及已蓋印鑑章之取款憑條，前往被上訴
      人銀行分別提領二十萬元及八十萬元，取款憑條上所蓋「丙○○」之印文與上
      訴人留存在被上訴人銀行印鑑卡之印文相同。
四、【兩造爭執之事實】：上訴人主張於九十三年二月十七日在被上訴人銀行質借之
    八十萬元，兩造間並無成立消費借貸之合意，被上訴人應返還該八十萬元等情，
    已為被上訴人所否認，並以前開各情詞置辯，經查：
（一）依上訴人於八十六年一月二十日在被上訴人銀行開立000－00000－0
      號〈綜合存款〉帳戶所簽立之《綜合存款約定書》第一條約定：「本存款之定
      期存款或定期儲蓄存款（以下簡稱定存或定儲存），於存入當時即提供貴行為
      質，並得利用綜存之活期存款或活期儲蓄存款（以下簡稱活存或活儲）帳戶陸
      續支借款項。」；第二條約定：「立約人領取之款項超過活存或活儲餘額時，
      其超過之差額即為立約人之借款，該項借款以前條設質之全部定存或定儲存為
      擔保，借款限度為設質金額之九成。自立約日起由立約人陸續支借，以簽發活
      存或活儲取款憑條為憑。」；第四條約定：「立約人憑貴行發給之『臺灣土地
      銀行綜合存款』存摺及存、取款憑條逕以存取款或借款，貴行不另製給存單及
      其他憑證。」；又本項質借功能，上訴人得隨時以書面申請停止或恢復，並明
      列於存摺內頁之「臺灣土地銀行綜合存款存戶須知」第三條之事實，有被上訴
      人提出之臺灣土地銀行《綜合存款約定書》、臺灣土地銀行《綜合存款存戶須
      知》（均影本‧參見原審卷第三一－三二頁）為證，並為上訴人所不爭執，自
      可信為真實。則依上開約定，持被上訴人銀行發給之存摺及已蓋有留存印鑑之
      取款憑條，即可取款或借款，被上訴人銀行並無再核對身分證之義務。
（二）上訴人雖主張：第三人係持二顆印章前往提款，因不知何者為真正印章，被上
      訴人行員竟擇一正確印章蓋用，顯未盡善良管理人之注意義務云云。但已為被
      上訴人所否認，並以：訴外人【王淑麗】於九十三年二月十七日持被上訴人發
      給上訴人之臺灣土地銀行綜合存款存摺及已蓋有印鑑之取款憑條，至被上訴人
      銀行提領現款，經被上訴人銀行之承辦櫃員【方一勛】核對印鑑與上訴人留存
      之存款印鑑卡印文相符，且查無辦理掛失之記錄後始受理，嗣於存摺由電腦登
      錄提款記錄後，因其係以二張取款憑條，分別為二十萬元及八十萬元辦理提款
      ，其領款金額累計已達一百萬元，乃依洗錢防制法之相關規定，要求提款人提
      示身分資料，並據以填具確認累計大額交易對象登記簿後，始辦理付款等語為
      辯，復提出上訴人之存款印鑑卡（一紙）、臺灣土地銀行存摺類取款憑條（二
      紙）、臺灣土地銀行確認累計大額交易對象登記簿（一紙）（均影本）為證（
      參見原審卷第三三－三五頁），經核其內容並無不合，而上訴人就前開之主張
      ，並未能舉證以實其說，已難遽信，足認訴外人【王淑麗】確持與上訴人留存
      於被上訴人銀行之存款印鑑卡印文相符之印章提領現款，因而其取款憑條上所
      蓋「丙○○」之印文與上訴人留存在被上訴人銀行之印鑑卡上之印文相同，此
      復為兩造所不爭（參見本院卷第三七頁），則被上訴人銀行依訴外人【王淑麗
      】提出之存摺及取款憑條而付款，已盡其審核義務，符合前開《綜合存款約定
      書》約定之意旨，自無上訴人所指未盡善良管理人之注意義務情事，則上訴人
      復主張被上訴人行員任令第三人僅持存摺及印鑑章，而未核對身分證確認是否
      為本人，即冒然讓第三人盜領其帳戶內款項，顯有未盡善良管理人之注意義務
      云云，委無可取。
（三）按依債務本旨，向債權人或其他有受領權人為清償，經其受領者，債之關係消
      滅。復按受領人係債權之準占有人者，以債務人不知其非債權人者為限，有清
      償之效力；【民法】第三百零九條第一項、第三百十條第二款定有明文。又一
      般金融業之乙種活存帳戶，存款人填寫之取款憑條，雖係銀行憑以付款之依據
      ，惟因其內容係記載存款人請求付款之意旨，非屬收據性質；該乙種活存之權
      利人，須持有存摺及留存銀行印鑑卡之印文相符之印章，始得行使權利（最高
      法院九十二年度台上字第一六０五號判決參照）。查本件訴外人【王淑麗】於
      九十三年二月十七日向被上訴人銀行分別領取上訴人在該銀行之〈綜合存款〉
      帳戶存款二十萬元及八十萬元，係持上訴人之該〈綜合存款〉存摺及蓋有與上
      訴人留存在被上訴人銀行之印鑑卡相同印文之取款憑條為據，上訴人雖主張因
      遭金光黨騙竊，所有存摺因而遺失，並據其提出〈嘉義縣警察局民雄分局〉受
      理刑事案件報案三聯單（影本）為證（參見原審卷第十頁）。然該三聯單所載
      受理時間為「93年２月日時分」，距訴外人【王淑麗】向被上訴人銀行
      領款之九十三年二月十七日已有二日，而上訴人又未能舉證證明被上訴人對持
      上訴人之該〈綜合存款〉存摺及蓋有與上訴人留存在被上訴人銀行之印鑑卡相
      同印文之取款憑條提款之訴外人【王淑麗】付款有何惡意之情事，依【民法】
      第三百十條第二款規定，對為該存款戶之上訴人即生清償之效力（最高法院七
      十六年度台上字第一八六五號判決參照）。再者，【民法】第三百十條第二款
      之適用，係以受領人為債權人之準占有人及債務人不知其非債權人為要件，法
      條既不以債務人無過失為要件，故縱因過失而不知，其清償亦屬有效。本件被
      上訴人承辦人員依系爭《綜合存款約定書》之約定，核對上訴人之存摺及取款
      憑條之印文確與上訴人留存在該分行之印鑑卡上之印文相符，未再核對提款人
      之身分證明文件，即付予提領之款額，本無過失可言，遑論被上訴人有過失，
      亦不影響清償效力，上訴人主張被上訴人有過失不生清償效力云云，實無可取
      。又【民法】第五百九十一條第一項所定：「受寄人非經寄託人之同意，不得
      自己使用或使第三人使用寄託物。」與本件上訴人於開立系爭〈綜合存款〉帳
      戶所簽立之《綜合存款約定書》之約定既有不同，當無適用之餘地，則上訴人
      援引該條項規定，主張被上訴人銀行就訴外人【王淑麗】之提款，對伊不生效
      力云云，亦無可取。
（四）又依上訴人於被上訴人銀行開立前開〈綜合存款〉帳戶所簽立之《綜合存款約
      定書》第一條既約定：「本存款之定期存款或定期儲蓄存款（以下簡稱定存或
      定儲存），於存入當時即提供貴行為質，並得利用綜存之活期存款或活期儲蓄
      存款（以下簡稱活存或活儲）帳戶陸續支借款項。」；第二條復約定：「立約
      人領取之款項超過活存或活儲餘額時，其超過之差額即為立約人之借款，該項
      借款以前條設質之全部定存或定儲存為擔保，借款限度為設質金額之九成。自
      立約日起由立約人陸續支借，以簽發活存或活儲取款憑條為憑。」，足見上訴
      人於簽立系爭《綜合存款約定書》時，已與被上訴人銀行就領取之款額超過活
      存或活儲餘額時，其超過之差額即以全部定存或定儲存為擔保所設質金額之九
      成支應並轉換為借款之合意，此為該約定書所明文約定，旨在方便上訴人就存
      款之運用，活絡其資金之調度，並無特予被上訴人有利解釋之情形。因此，如
      有上述情形，自難謂上訴人與被上訴人間就提款超過活存或活儲餘額之差額無
      成立借款之合意。又依上開約定「立約人領取之款項超過活存或活儲餘額時，
      其超過之差額即為立約人之借款，該項借款以前條設質之全部定存或定儲存為
      擔保」，足見被上訴人銀行並非提前終止兩造之定期存款，並將該定期存款轉
      為活期存款。上訴人無視前開簽立之《綜合存款約定書》之約定，猶以伊未為
      借款，更無借款金額逾定期存款總額九成一之情形等語，主張被上訴人銀行不
      可依綜合存款契約之約定，提前終止兩造之定期存款，將該定期存款轉為活期
      存款，以之清償盜領者之盜領金額云云，即無可採。至於上訴人開立之該〈綜
      合存款〉帳戶如何提款？一次或分次提款？應非被上訴人銀行所得加以干涉。
      況且，被上訴人抗辯上訴人在伊銀行開立之系爭〈綜合存款〉帳戶原有〈活期
      儲蓄存款〉二二０、八一三元，〈定期儲蓄存款〉一、二００、０００元｛
      一、０００、０００元－帳號：000000000000；二００、００
      ０元－帳號：000000000000｝，嗣於九十三年二月十七日先提領
      二十萬元後，〈活期存款〉可用餘額僅餘二０、八一三元，嗣再提領八十萬元
      時，因提領金額已超過〈活期儲蓄存款〉，依系爭約定書之約定，系爭〈綜合
      存款〉帳戶自動質借七七九、一八七元等情，有其提出之《客戶歷史交易明細
      查詢表》（影本）可稽（參見原審卷第三六頁；本院卷第五六頁）。而上訴人
      復於九十三年二月十八日先申請註銷〈綜合存款〉質借功能，再將帳戶內餘額
      轉存定期儲蓄存款，嗣再解約轉入活期儲蓄存款，並於同日將系爭〈綜合存款
      〉帳戶以現金結清銷戶而領回四三一、三七九元，並有被上訴人提出之《綜合
      存款約定書》、《綜合存款質借功能註銷申請書》及《客戶歷史交易明細查詢
      表》（均影本）足憑（參見本院卷第五四－五六頁），足見上訴人亦已肯認原
      先所立系爭約定書所載〈綜合存款〉質借功能之約定，是其猶以與被上訴人間
      並無借貸金額、期限、利息、返還期間之合意云云為辯，自無可採。又本件自
      上訴人之系爭〈綜合存款〉帳戶自動質借之金額為七七九、一八七元，並非如
      上訴人主張之八十萬元，則上訴人主張與被上訴人間之借款金額為八十萬元云
      云，亦不足取。至上訴人所引〈台灣高雄地方法院〉九十年度訴字第一六七二
      號判決所揭示之情節｛係在存款戶辦理掛失後，銀行並未辦妥掛失手續，致讓
      第三人以提款卡提領｝，與本件事實並非完全相同，自難以該判決為其有利之
      主張。
五、綜上所述，被上訴人對持有上訴人系爭〈綜合存款〉存摺，並於取款憑條上蓋用
    上訴人真正之印鑑章據以提領二十萬元及八十萬元之【王淑麗】付款，依【民法
    】第三百十條第二款規定，既生清償之效力，而就其中八十萬元之提款部分，又
    因提領金額已超過〈活期儲蓄存款〉之金額，以該帳戶自動質借七七九、一八七
    元，符合上訴人簽立之系爭《綜合存款約定書》之約定，且上訴人嗣後又已結清
    銷戶並領回其存款餘額，則其猶依前開理由，主張被上訴人之前開付款及自動質
    借不生效力，而請求：(一)確認伊與被上訴人於九十三年二月十七日所成立之八十
    萬元借貸關係不存在；(二)被上訴人應給付上訴人八十萬元，及自起訴狀繕本送達
    翌日起至清償日止，按年息百分之五計算之利息，洵非正當，要難准許。其給付
    請求部分之假執行聲請亦已失所附麗，亦難准許。原審就上訴人之上開請求，因
    而駁回上訴人之訴及假執行之聲請，核無不合。上訴意旨猶執前詞指摘原審關於
    該部分之判決為不當，而聲明廢棄，為無理由，應予駁回。
六、又【民事訴訟法】第四百六十六條第一項所定得上訴第三審之利益額數，業經司
    法院於九十一年一月二十九日以（九一）院台廳民一字第０三０七五號函提高為
    一百五十萬元，並定於九十一年二月八日起實施。查本件上訴人主張之訴訟標的
    金額額僅為八００、０００元，未逾一百五十萬元，則本判決經本院宣示後即告
    確定（民事訴訟法第四百六十三條準用第三百九十八條第二項前段參照），兩造
    對本判決即均不得提起第三審上訴。至兩造其餘攻擊或防禦方法及舉證，均不影
    響本院所為前開論斷，自無再為一一審論之必要；均附此敘明。
七、據上論結，本件上訴為無理由，依民事訴訟法第四百四十九條第一項、第七十八
    條，判決如主文。
中　　　華　　　民　　　國　　九十四　　年　　　一　　　月　　二十五　　日
                          民　事　第　五　庭
~B1審判長法官　張　世　展
~B2　　　法官　吳　上　康
~B3　　　法官　蘇　清　恭
右為正本係照原本作成。
本判決不得上訴。
中　　　華　　　民　　　國　　九十四　　年　　　一　　　月　　二十五　　日
~B法院書記官　李　劍　龍
